臺灣雲林地方法院民事判決
111年度訴字第78號
原      告  王建斌  
訴訟代理人  劉烱意律師
被      告  梁燦鴻  
訴訟代理人  梁嘉豪  
            梁哲瑋  
            廖偉成律師
被      告  陳威誠  
訴訟代理人  廖偉成律師
上列當事人間請求清算合夥財產等事件，本院於民國111年12月5
日言詞辯論終結，判決如下：
    主  文
被告應偕同原告清算合夥財產。
原告其餘之訴及假執行之聲請均駁回。
訴訟費用由被告負擔三分之二，餘由原告負擔。
    事實及理由
壹、程序方面：
    按訴狀送達後，原告不得將原訴變更或追加他訴，但擴張或
    減縮應受判決事項之聲明者，不在此限，民事訴訟法第255
    條第1項第3款定有明文。經查，原告起訴訴之聲明第2項請
    求被告梁燦鴻、陳威誠應分別給付原告新臺幣（下同）876,
    727元，及自起訴狀繕本送達翌日起至清償日止，按週年利
    率5%計算之利息，嗣於111年10月11日具狀改請求為：㈠被告
    梁燦鴻應給付原告3,214,735元，及其中876,727元部分自起
    訴狀送達翌日起、其中2,338,005元部分，自民事準備四狀
    送達翌日起，均至清償日止，按週年利率5%計算之利息。㈡
    被告陳威誠應給付原告1,097,924元，及其中876,727元部分
    ，自起訴狀送達翌日起、其中221,197元部分，自民事準備
    四狀送達翌日起，均至清償日止，按週年利率5%計算之利息
    ，核屬擴張應受判決事項之聲明，揆之上開規定，應予准許
    。
貳、實體方面：
一、原告起訴主張：
  ㈠兩造前為共同經營民國108年第1期（108年1月間至5月)高麗
    菜契作經銷，而決議成立合夥關係，並由原告先行出資550
    萬元以支付農民契作之訂金，兩造合夥之目的係在於經銷10
    8年第1期之高麗菜，兩造之合夥事業顯然已完成，故依民法
    第692條第3款之規定，兩造之合夥應已解散。兩造之合夥既
    已解散，則依民法第694條第1項之規定，合夥應行清算，惟
    被告迄今仍避不見面，不願與原告進行清算。
  ㈡兩造間之合夥，原告業已出資550萬元，而被告陳威誠主張其
    出資600萬元，其中300萬元匯款、150萬元交付支票、150萬
    元交付現金。原告否認該150萬元現金之出資，請被告陳威
    誠舉證之，且150萬元非屬小數目，如為現金交付風險極高
    ，必須有明確交付證明，被告陳威誠既能以匯款及支票方式
    出資，何須再以現金之方式出資，且無明確交付證明，故其
    所稱150萬元交付現金，違反經驗法則而不可採，應認定其
    出資為450萬元。被告梁燦鴻未提出其出資金額，但其向農
    民契作高麗菜、聯絡砍工、運輸等，故得視為勞務出資，依
    民法第667條之規定，兩造應以各3分之1作為出資之比例。
    原告雖曾於前案二審主張兩造合夥出資比例為原告20%、被
    告各40%，惟該主張係依被告梁燦鴻之告知，如上開比例為
    真，則原告出資550萬元占20%，被告出資應各為1,100萬元
    ，顯然與被告陳威誠、梁燦鴻於本案主張之出資額不同，故
    合夥比例應為各3分之1為真，且原告否認本院109年度訴字
    第35號卷第93頁之line通訊軟體截圖所載預定比例為合夥比
    例。被告梁燦鴻雖抗辯兩造間為買賣關係而非合夥關係，然
    此主張已經臺灣高等法院臺南分院110年度上字第7號確定判
    決認原告與被告梁燦鴻間非買賣關係而為合夥關係，故原告
    與被告梁燦鴻間就此部分法律關係應有確定判決爭點效之適
    用，不容被告梁燦鴻再為爭執。
  ㈢依被告陳威誠於111年4月27日之陳述及其提供原告之出貨紀
    錄，被告陳威誠出售南部高麗菜所得價金為9,144,540元，
    而此部分未匯給被告梁燦鴻，被告梁燦鴻自行結算後，再給
    付1,943,000元予被告陳威誠。故被告陳威誠總共取得11,08
    7,540元，其分得之利潤為6,587,540元（計算式：11,087,5
    40－4,500,000＝6,587,540），而其稱被告梁燦鴻說其占40%
    ，則合夥利潤為16,468,850元（計算式：6,587,540÷0.4＝16
    ,468,850）。原告否認被告陳威誠股權40%，應以兩造各3分
    之1計算，如依此計算，原告可分得之利潤為5,489,616元，
    而原告僅取得1,176,960元（計算式：6,676,960元－5,500,0
    00＝1,176,960），尚不足4,312,656元(計算式：5,489,616－
    1,176,960＝4,312,656)，因被告梁燦鴻迄今不願提出合夥交
    易明細，被告陳威誠無法提出150萬元現金付款證明，故應
    以上開之方式計算之，是被告陳威誠已取得6,587,540元，
    與可分得之金額5,489,616元，多出1,097,924元(計算式：6
    ,587,540－5,489,616＝1,097,924)，故此部分應給付原告，
    原告尚分配不足3,214,735元，故此部分應由被告梁燦鴻給
    付予原告，爰依民法第667條第3項、第699條規定提起本件
    訴訟等語，並聲明：
  ⒈被告應偕同原告清算合夥財產。
  ⒉被告梁燦鴻應給付原告3,214,735元，及其中876,727元部分
    ，自起訴狀送達翌日起、其中2,338,005元部分，自民事準
    備四狀送達翌日起，均至清償日止，按週年利率5%計算之利
    息。
　⒊被告陳威誠應給付原告1,097,924元，及其中876,727元部分
    ，自起訴狀送達翌日起、其中221,197元部分自民事準備四
    狀送達翌日起,均至清償日止，按週年利率5%計算之利息。
    　
  ⒋前2項聲明原告願供擔保，請准宣告假執行。
二、被告部分：
  ㈠被告陳威誠答辯略以：
  ⒈本件合夥一開始僅伊與被告梁燦鴻，每人出資一半，嗣後被
    告梁燦鴻告知伊要加人，也就是原告，至於被告梁燦鴻與原
    告間如何商議出資比例，伊不清楚，伊出資額為600萬元(包
    含匯款450萬元及現金150萬元)，結算時，被告梁燦鴻告知
    因伊係占40%，除拿回出資額600萬元外，另有分派1,943,00
    0元之收益給伊。
  ⒉本件合夥並未以勞力作價出資，相關高麗菜契作、採收、販
    賣等事宜均由被告梁燦鴻負責，帳務部分也係由被告梁燦鴻
    負責整理，伊並不清楚實際狀況，兩造間出資額部分皆係以
    金錢出資。
  ⒊伊係負責南部高麗菜之出售，合夥期間出售南部高麗菜所得
    價金為9,144,540元，但未扣除相關支出，關於相關支出確
    切數目為何，係由被告梁燦鴻告知，但伊忘記了，而該價金
    並非全部由伊取得，部分金額會由行口直接交給被告梁燦鴻
    ，而伊取得之高麗菜販售所得價金皆有交給被告梁燦鴻，原
    告主張伊獲得之分潤達1千多萬元並非事實等語，資為抗辯
    ，並聲明：
  ⑴原告之訴及假執行之聲請均駁回。
  ⑵如訴之聲明第3項受不利判決，願供擔保請准宣告免假執行。
  ㈡被告梁燦鴻答辯略以：　
  ⒈伊否認兩造間有如原告主張之合夥法律關係，故對於兩造間
    是否成立合夥關係，原告自應就此有利於己之事實，負舉證
    證明之責，若倘原告無法舉證，即應駁回原告之請求。至原
    告主張兩造間有確定判決爭點效之適用，惟原告與被告梁燦
    鴻前於本院109年度訴字第35號、臺灣高等法院臺南分院110
    年度上字第7號給付貨款事件（下稱前案訴訟），乃係被告
    梁燦鴻以買賣關係請求原告給付買賣價金，經前案訴訟法院
    認為被告所主張之買賣關係請求無理由而駁回該訴，前案訴
    訟法院僅針對原告與被告梁燦鴻是否具有買賣關係存在而為
    論斷，但對於原告所抗辯之合夥關係尚無進行評價或審理，
    況且前案訴訟，與本件訴訟當事人並非同一，原告另有增加
    被告陳威誠，則本件兩造間法律關係是否發生爭點效，實存
    疑義，原告仍應舉證證明兩造具有合夥關係。
  ⒉兩造並無合夥相關契約存在，由原告所提出之證據亦不見兩
    造就合夥一事如該如何出資，出資比例多少、利潤分配比例
    多少等等予以討論分配，此情實與合夥關係之要件有間，被
    告梁燦鴻主張兩造並非合夥關係，本件係原告向被告梁燦鴻
    採購高麗菜，被告梁燦鴻依約採收後送至西螺果菜市場交付
    予原告，而原告提出之單據即為被告梁燦鴻交付高麗菜予原
    告之數量及金額，因此原告與被告梁燦鴻實際上係買賣關係
    ，故原告請求被告清算合夥財產，並給付原告3,214,735元
    ，實依法無據。
  ⒊如認兩造間合夥關係存在（假設語氣），茲因本件已逾3年之
    久，被告梁燦鴻已尋無當時手寫計算單，且相關之契作契約
    亦未完整留存，實難提出，僅得依被告陳威誠於111年3月2
    日言詞辯論期日之陳述，兩造間各應受分配利益之成數為被
    告梁燦鴻40%、被告陳威誠40%、原告20%。被告梁燦鴻於108
    年年初自被告陳威誠處收取600萬元，期間陸續出菜予被告
    陳威誠抵充600萬元外，另給付被告陳威誠1,943,000元；被
    告梁燦鴻於108年年初自原告處收取300萬元、108年4月間購
    菜款250萬元，依前開被告陳威誠佔40%所分配之數額，則原
    告佔20%本可分配971,500元（計算式：1,943,000÷2＝971,50
    0)，惟被告梁燦鴻期間有陸續出菜予原告，原告本應給付被
    告梁燦鴻7,207,650元，扣除550萬元後，原告仍積欠被告梁
    燦鴻1,707,650元，經抵銷原告可分配之971,500元後，尚積
    欠被告梁燦鴻736,150元（計算式：1,707,650－971,500＝736
    ,150）等語，資為抗辯。並聲明：
　⑴原告之訴及假執行之聲請均駁回。
  ⑵如訴之聲明第2項受不利判決，願供擔保請准宣告免假執行。
三、兩造不爭執之事實：　
  ㈠原告負責出售中部高山高麗菜，出售所得價金為6,676,960 
    元。
  ㈡被告陳威誠負責出售南部高山高麗菜。
  ㈢被告梁燦鴻負責高山高麗菜之契作、採收、運送及出售北部
    高山高麗菜。
　㈣被告梁燦鴻配偶廖麗幸銷售高山高麗菜，出售所得價金為8,2
    18,350元。　　
  ㈤原告於108年2月15日、同年3月4日、同年3月18日、同年4月9
    日，分別以其西螺鎮農會00000000000000號帳戶轉帳80萬元
    、60萬元、60萬元、100萬元予被告梁燦鴻之子梁哲瑋，並
    於同年4月22日提領現金250萬元交付予被告梁燦鴻及其子梁
    哲瑋。
  ㈥被告陳威誠於108年1月17日、同年月22日、同年月31日以穠
    全農產有限公司名義匯款各100萬元匯入被告梁燦鴻之子梁
    哲瑋所有西螺農會00000000000000號帳戶，並交付發票人為
    穠全農產有限公司、發票日期108年3月5日、票面金額150萬
    元之支票予被告梁燦鴻。
  ㈦被告梁燦鴻與被告陳威誠於會算契作高山高麗菜之合夥盈虧
    後，被告梁燦鴻即交付發票人梁哲瑋；發票日期分別為108
    年9月10日、同年月15日；票面金額分別為943,000元、100
    萬元之支票予被告陳威誠。
四、本件兩造爭執之處，應在於：
  ㈠原告請求被告協同清算契作高山高麗菜合夥之財產，是否有
    理由？
  ㈡原告請求被告於清算合夥財產後，給付如民事準備四狀訴之
    聲明所示金額之利潤給付之請求，是否有理由？
五、茲論述如下：　
　㈠按確定判決之理由雖無既判力，然法院於判決理由中，就訴
    訟標的以外當事人主張之重要爭點，本於當事人辯論之結果
    已為判斷時，其對此重要爭點所為之判斷，除有顯然違背法
    令之情形，或當事人已提出新訴訟資料，足以推翻原判斷之
    情形外，應解為在同一當事人間就該重要爭點所提起之訴訟
    ，法院及當事人就該已經法院判斷之重要爭點法律關係，皆
    不得任意作相反之判斷或主張，始符訴訟程序上之誠信原則
    ，有最高法院93年度台上字第129號、84年度台上字第2530
    號判決意旨可資參照。
　㈡經查，原告主張兩造間成立108年第1期（108年1月間至5月)
    高麗菜合夥關係等語，業據其提出高山高麗菜⑶LINE對話截
    圖、估價單、砍工明細表、前案訴訟判決、出貨明細表等為
    證，復為被告陳威誠所自認，而被告梁燦鴻雖否認該情，惟
    查，被告梁燦鴻與原告間因給付貨款事件，先後經本院109
    年度訴字第35號、臺灣高等法院臺南分院110年度上字第7號
    給付貨款事件受理在案，並經前案訴訟判決駁回被告梁燦鴻
    請求原告給付108年1月至108年5月16日高麗菜買賣價金，已
    經本院依職權調取上開卷宗核閱無訛。而前案訴訟事件中，
    原告與被告梁燦鴻就被告梁燦鴻自108年1月至108年5月16日
    交付高麗菜予原告是否係買賣契約之情節爭執過，上開重要
    爭點前經兩造辯論，並經臺灣高等法院臺南分院110年度上
    字第7號判決認定：「上訴人（即被告梁燦鴻）確曾承認其
    與被上訴人（即原告）、陳威誠（誤載為成）有合作（合夥
    ）契作種植高麗菜，且陳威誠已分得利潤，然因其認為被上
    訴人未按規定時間付帳，遂逕認被上訴人已非合夥之一份子
    」。則原告與被告梁燦鴻間就高麗菜交付一事是否係買賣或
    合夥關係，此一重要爭點，既曾於本院及臺灣高等法院臺南
    分院110年度上字第7號提出，而為前案訴訟事件中所審理，
    並於上揭案號民事判決理由中為論斷，而上開判決既無顯然
    違背法令情事，原告及被告梁燦鴻又未再提出新訴訟資料足
    以推翻原判斷，揆諸前揭最高法院判決意旨，原告及被告梁
    燦鴻就此一爭點，自應受前訴確定判決理由「爭點效」之拘
    束，即原告與被告梁燦鴻間就高麗菜有合夥關係之情，不得
    再為相反之主張，本院亦不得作相異之判斷。職是，被告梁
    燦鴻猶以上開情詞辯稱其與原告間並非合夥關係等語，為無
    理由，洵無足採。綜上，原告主張兩造間成立108年第1期（
    108年1月間至5月)高麗菜合夥關係等語，即屬有據，堪予採
    信。
　㈢復按因合夥之目的事業已完成或不能完成者，合夥因而解散
    ，民法第692條第3款定有明文。次按合夥解散後，其清算由
    合夥人全體或由其所選任之清算人為之，民法第694條第1項
    亦有明文規定。兩造間成立108年第1期（108年1月間至5月)
    高麗菜合夥關係，業如前述，而被告亦不否認如認兩造間存
    有合夥關係，而兩造合夥關係已於108年5月16日解散，且解
    散後，並未選任清算人亦未由合夥人全體清算等情，是兩造
    合夥關係既已解散，即應行清算，故原告請求被告應協同其
    清算合夥財產，於法有據，應予准許。
　㈣又按合夥人於合夥清算前，不得請求合夥財產之分析、合夥
    解散後，其清算由合夥人全體或由其所選任之清算人為之、
    合夥財產，應先清償合夥之債務。其債務未至清償期，或在
    訴訟中者，應將其清償所必需之數額，由合夥財產中劃出保
    留之。依前項清償債務，或劃出必需之數額後，其賸餘財產
    應返還各合夥人金錢或其他財產權之出資。金錢以外財產權
    之出資，應以出資時之價額返還之。為清償債務及返還合夥
    人之出資，應於必要限度內，將合夥財產變為金錢、合夥財
    產，於清償合夥債務及返還各合夥人出資後，尚有賸餘者，
    按各合夥人應受分配利益之成數分配之，民法第682條第1項
    、第694條第1項、第697條、第699條分別定有明文。又合夥
    解散後，應先經清算程序，合夥財產於清算完畢，清償合夥
    債務或劃出必需數額後，始能就賸餘財產返還各合夥人之出
    資及應受分配利益之成數，在未經清算終結確定盈虧以前，
    自不得就原來出資為全部返還之請求，最高法院110年度台
    上字第2084號、53年度台上字第203號判決意旨可資參照。
　㈤原告又以上開情節主張其可分得之利潤為5,489,616元，而原
    告僅取得1,176,960元，尚不足4,312,656元，被告陳威誠、
    梁燦鴻自應分別給付1,097,924元、3,214,735元予原告等語
    ，並提出高山高麗菜⑶LINE對話截圖、估價單、砍工明細表
    、出貨明細表等為證，然被告否認原告主張之財產清算方式
    ，已難認為原告主張之利潤分配計算方式為真實。此外，依
    前開規定及裁判意旨，合夥解散後應先經清算程序，始能就
    賸餘財產返還各合夥人之出資及分配利益，而本件兩造間就
    高麗菜之合夥關係，迄今未進行清算，則原告請求被告返還
    出資額及分配利益如訴之聲明第2、3項所示金額，於法尚有
    未合，不應准許。
六、綜上所述，原告基於合夥法律關係，請求被告協同清算合夥
    財產，為有理由，應予准許；逾此範圍之請求，為無理由，
    應予駁回。至原告聲明第2、3項之訴既經駁回，其所為假執
    行之聲請即失所附麗，併駁回之。
七、本件事證已臻明確，兩造其餘攻擊防禦方法及所提證據，經
    審酌後認於本判決結果不生影響，爰不一一論述，附此敘明
    。
八、訴訟費用負擔之依據：民事訴訟法第79條、第85條第1項。
中　　華　　民　　國　 111 　年　　12　　月　　19 　　日
                  民事第二庭    法  官  陳秋如
以上正本係照原本作成。
如對本判決上訴，須於判決送達後20日內向本院提出上訴狀（需
附繕本）。如委任律師提起上訴者，應一併繳納上訴審裁判費。
中　　華　　民　　國　 111 　年　　12　　月　　19 　　日
                                書記官　林家莉